【裁判字號】    98,訴,869
【裁判日期】    981225
【裁判案由】    返還土地等
【裁判全文】
臺灣臺北地方法院民事判決               98年度訴字第869號
原      告  丁○○
訴訟代理人  丙○○
被      告  乙○○
訴訟代理人  周德壎律師
上列當事人間返還土地等事件，本院於民國九十八年十一月二十
六日言詞辯論終結，判決如下：
    主  文
被告應將坐落臺北縣新店市○○段二五五地號土地上、門牌號碼
：臺北縣新店市○○路二號、四號、如附圖所示A部分、面積為
七三．七九平方公尺之建物拆除，並將該土地返還予原告。其履
行期間為個月。
被告應自民國九十五年二月十日起至返還第一項土地之日止，按
月給付原告新臺幣仟柒佰捌拾元。
原告其餘之訴駁回。
訴訟費用由被告負擔。
本判決原告勝訴部分，於原告以新臺幣壹佰零貳萬元為被告供擔
保後，得假執行。但被告以新臺幣佰零伍萬貳仟伍佰元為原告
預供擔保，得免為假執行。
原告其餘假執行之聲請駁回。
    事實及理由
一、原告起訴主張：
  (一)伊先於94年7月27日向訴外人周遙瑞（下稱周遙瑞）買得坐
    落臺北縣新店市○○段255地號土地（下稱系爭土地）所有
    權應有部分30分之1，並於94年8月1日登記取得系爭土地所
    有權應有部分30分之1，後於95年1月18日向財政部國有財產
    局臺灣北區辦公室買得系爭土地所有權應有部分10分之9，
    並於95年2月10日再以登記取得系爭土地所有權應有部分10
    分之9，共計取得系爭土地所有權應有部分15分之14；詎被
    告無正當權源以其所有門牌號碼臺北縣新店市○○路2號、4
    號未辦保存登記之建物（下稱系爭房屋）占用系爭土地之如
    附圖所示A部分、面積為73.79平方公尺土地，原告自得訴請
    系爭房屋之事實上處分權人即被告拆除上揭房屋並返還土地
    予原告及其餘共有人；又被告實際居住使用系爭房屋，無法
    律上之原因占用系爭土地之如附圖所示A部分、面積為73.79
    平方公尺土地，受有相當於租金之利益，致原告受有損害，
    且被告占有上揭土地所得之利益，與原告所受不能管理、使
    用土地之損害間，具有相當因果關係，另系爭土地於95年當
    期申報地價為每平方公尺新臺幣（下同）8,240元，且上揭
    土地緊鄰碧潭風景區，附近，交通便利、商業活動頻繁，爰
    請依土地法第79條第1項、第148條、土地法施行細則第25條
    、平均地權施行條例施行細則第21條前段之規定，主張應依
    照上揭土地申報地價年息10％計算上開不當得利，從而原告
    就其於95年2月10日登記取得系爭土地所有權應有部分15分
    之14，得請求被告自95年2月10日起至返還上開土地之日止
    ，按月給付原告4,806元（8,240元×75平方公尺×10％12×
    1 4/15=4,806）。
  (二)為此聲明：
    1.被告應將坐落系爭土地上之系爭房屋拆除，並將該土地返
      還予原告。
    2.被告應自95年2月10日起至返還上揭土地之日止，按月給
      付原告4,806元。
    3.願供擔保，請准宣告假執行。
二、被告則抗辯以：
  (一)系爭房屋係訴外人吳清禮、羅超群（下稱吳清禮、羅超群）
    於55年7月7日出賣予訴外人高淵源（下稱高淵源），吳清禮
    、羅超群並於同日出具「公有基地承購、承租放棄同意書」
    ，將系爭房屋坐落基地承租及承購權讓與訴外人高淵源之妻
    即訴外人甲○○○（下稱甲○○○）。高淵源嗣於56年12月
    14日將系爭建物再出賣予訴外人王添丁、楊林如鳳（下稱王
    添丁、楊林如鳳），楊林如鳳再於69年8月13日將系爭房屋
    出賣予被告之父即訴外人莊肇濱（下稱莊肇濱），莊肇濱死
    亡後，由被告繼續居住使用系爭房屋。再查，系爭房屋於59
    年10月10日即申請有門牌，是認系爭房屋早於50年代即已存
    在，基地共有人之一高淵源既同意出賣房屋及基地予王添丁
    、楊林如鳳，雖未辦理土地所有權移轉登記，應認基地所有
    權人已同意系爭房屋有權使用該基地。再者，甲○○○於55
    年4月1日因分割而取得系爭土地應有部分30分之2，原告於
    95 年1月18日向國有財產局購買其餘應有部分時，應已知悉
    系爭土地上早有老舊建物，自應承受、容忍系爭建物存在，
    且系爭房屋早於55年以前即已存在於系爭土地之上，莊肇濱
    更於69年間即已設籍於該處，依國有財產法第42條第1項第2
    款、第54條第1項之規定，財政部國有財產局就系爭土地應
    應標售或標租予系爭房屋所有權人，詎財政部國有財產局竟
    違背上開規定，擅自將系爭土地應有部分10分之9出售予原
    告，並使原告嗣後得遽以請求拆屋還地，明顯有違公共利益
    ，且以損害被告為目的，違反民法第148條第1項規定，不能
    准許。
  (二)為此抗辯：
    1.原告之訴及假執行之聲請均駁回。
    2.如受不利判決，願供擔保請准宣告免為假執行。
三、原告先於94年7月27日向周遙瑞買得系爭土地所有權應有部
    分30分之1，並於94年8月1日登記取得系爭土地所有權應有
    部分30分之1，後於95年1月18日向財政部國有財產局臺灣北
    區辦公室買得系爭土地所有權應有部分10分之9，並於95年2
    月10日再以登記取得系爭土地所有權應有部分10分之9，迄
    95年2月10日共計取得系爭土地所有權應有部分15分之14，
    另高王秀惠於53年7月9日因分割登記取得系爭土地所有權應
    有部分30分之2，又系爭房屋為未辦理保存登記之建物，實
    際占用系爭土地之如附圖所示A部分、面積為73.79平方公尺
    土地，該房屋原係被告之父莊肇濱於69年8月13日向楊林如
    鳳所購得，莊肇濱過世後由被告繼續於該處居住等情，有土
    地登記第二類謄本（見本院卷第7頁）、莊肇濱與楊林如鳳
    所簽訂土地建築改良物買買所有權移轉登記契約書（見本院
    卷第10、11頁）、臺北縣新店市公所70年度監證費繳納通知
    書（見本院卷第50頁）、臺北縣稅捐稽徵處70年契稅繳納通
    知書（見本院卷第51頁）、臺北縣新店地政事務所98年10月
    6 日北縣店地登字第0980014793號函附系爭土地之土地所有
    權及其他權利歷次異動登記資料（見本院卷第108至178頁）
    及臺北縣新店市地政事務所98年11月4日北縣店地測字第098
    0016504號函附土地複丈成果圖（見本院卷第198、199頁）
    等資料附卷足憑，復為兩造所不爭執（見本院卷第69頁反面
    、第192、193頁），堪信為真實。
四、本件原告主張其迄95年2月10日為止，共計取得系爭土地所
    有權應有部分15分之14，被告實際居住使用系爭房屋，並以
    系爭房屋無權占用上揭土地，依民法第767條請求拆屋還地
    ，並依不當得利法律關係請求給付相當於租金之利益等語，
    為被告所否認，並以前揭情詞置辯，是兩造之爭點厥為：(一)
    原告是否得以被告無權占有使用系爭土地為由，而訴請被告
    將系爭房屋拆除，並將該占用土地返還予原告及其他共有人
    ？(二)如被告確無權占有系爭土地，原告得請求相當租金之不
    當得利金額若干？茲分敘如下：
  (一)關於原告以被告無權占有使用系爭土地為由，而訴請被告將
    系爭房屋拆除，並將該占用土地返還予原告及其他共有人之
    部分：
    1.按所有人對於無權占有或侵奪其所有物者，得請求返還之
      ，對於妨害其所有權者，得請求除去之，有妨害其所有權
      之虞者，得請求防止之，民法第767條定有明文。再按「
      違章建築之讓與，雖因不能為移轉登記而不能為不動產所
      有權之讓與，但受讓人與讓與人間如無相反之約定，應認
      為讓與人已將該違章建築之事實上處分權讓與受讓人。又
      房屋之拆除為一種事實上之處分行為，須有事實上之處分
      權者，始有拆除之權限」，有最高法院86年度台上字第22
      72號判決可資參照；經查，系爭房屋原係被告之父莊肇濱
      於69年8月13日向楊林如鳳所購得，莊肇濱過世後即由被
      告基於繼承關係，繼續居住使用該房屋，並以該處作為住
      家使用，已如前述，是認被告就系爭房屋確實享有事實上
      之處分權限，從而原告訴請被告拆屋還地，並非法所不許
      ，合先敘明。再按「以無權占有為原因，請求返還土地者
      ，占有人對土地所有權存在之事實無爭執，而僅以非無權
      占有為抗辯者，土地所有權人對其土地被無權占有之事實
      無舉證責任，占有人自應就其取得占有係有正當權源之事
      實證明之」，另有最高法院85年度台上字第1120號判決可
      參。經查，系爭房屋所占用基地即系爭土地既屬原告所有
      之土地，此為兩造所不爭執，依上揭說明，自應被告就占
      有系爭土地之合法權源負舉證之責。
    2.本件被告抗辯伊係有權占用系爭土地，無非係以甲○○○
      早於53年間因分割而取得系爭土地所有權應有部分30分之
      2 ，系爭房屋原係由吳清禮、羅超群於55年7月7日出賣予
      甲○○○之夫即高淵源，吳清禮、羅超群並於同日出具「
      公有基地承購、承租放棄同意書」，將系爭房屋坐落基地
      承租及承購權讓甲○○○，高淵源嗣於56年12月14日將系
      爭建物再出賣予王添丁、楊林如鳳，楊林如鳳再於69年8
      月13日將系爭房屋出賣予被告之父莊肇濱，莊肇濱過世後
      再由被告基於繼承關係而占有使用系爭房屋為其主要論據
      ，並提出杜賣證書（見本院卷第23至26頁）、公有基地承
      購、承租放棄同意書（見本院卷第33頁）、房屋買賣契約
      書（見本院卷第34至41頁）、不動產買賣契約書（見本院
      卷第42、43頁）、土地建築改良物買賣所有權移轉契約書
      （見本院卷第48、49頁）等文件為憑。然依上揭杜賣證書
      （見本院卷第23至26頁）及公有基地承購、承租放棄同意
      書（見本院卷第33頁），充其量僅能證明系爭房屋係由吳
      清禮、羅超群出賣予甲○○○之夫即高淵源，吳清禮、羅
      超群並承諾願將該建築公有基地承租及承購權讓與甲○○
      ○，尚不能遽以推論系爭房屋於建造之初即已取得系爭土
      地共有人之一即甲○○○之同意；況系爭土地於53年7月9
      日辦理分割登記當時，該土地所有權應有部分30分之2、
      30 分之1分別屬甲○○○、王高美霞所有，其餘應有部分
      10 分之9則屬國有土地，管理機關為財政部國有財產局，
      此有臺北省臺北縣土地登記簿在卷可憑（見本院卷第11 4
      頁），按「本院48年台上字第1457號判例及73年度第5次
      民事庭會議決議闡釋土地及房屋同屬一人，而將土地及房
      屋分開同時或先後出賣，應推斷土地承買人默許房屋承買
      人有繼續使用該土地之租賃關係存在。該所謂土地及房屋
      同屬一人固可包括土地及房屋同屬相同之共有人及土地共
      有人數除與房屋相同之共有人外，尚有其他共有人之情形
      在內；並將所稱之房屋承買人擴及於共同承購未經建物所
      有權第一次登記之房屋後具有事實上處分權之人。惟必以
      該房屋原所有人建造時經土地其他全體共有人同意，且就
      承買後未經建物所有權第一次登記房屋有全部之事實上處
      分權能者始足稱之。」，有最高法院89年度台上字第284
      號判決可資參照，縱認被告抗辯系爭房屋於建造之初曾取
      得系爭土地共有人之一即甲○○○之同意一節可採，惟被
      告並無法舉證證明系爭房屋於建造之初業經該土地之其餘
      共有人即王高美霞及財政部國有財產局之同意，依前皆說
      明，即不得抗辯其係有權使用系爭土地。
    3.被告另抗辯稱系爭房屋早於55年以前即已存在於系爭土地
      之上，莊肇濱更於69年間即已設籍於該處，依國有財產法
      第42條第1項第2款、第54條第1項之規定，財政部國有財
      產局就系爭土地應應標售或標租予系爭房屋所有權人，詎
      財政部國有財產局竟違背上開規定，擅自將系爭土地應有
      部分10分之9出售予原告，並使原告嗣後得遽以請求拆屋
      還地，明顯有違公共利益，且以損害被告為目的，違反民
      法第148條第1項規定云云。然按「租賃，係契約之一種，
      必須雙方當事人意思表示一致，始得成立。而國有財產其
      非公用財產類之不動產而合於國有財產法第42條第1項第2
      款之規定者，其實際使用人固非不得依該條款規定申請租
      用，惟既未強制國有財產之管理機關必須與之成立租賃，
      是故上訴人就系爭土地，縱合於上開條款規定得申請租用
      之條件，但被上人財政部國有財產局仍非無斟酌准駁之權
      。」，有最高法院69年度台上字第3741號判決可資參照；
      本件縱認被告上開抗辯屬實，惟依國有財產法第42條規定
      「非公用財產類之不動產，合於左列各款規定情形之一者
      ，得予出租．．．，本法施行前已實際使用，其使用之始
      為善意，並願繳清歷年使用補償金者。」，該條雖規定於
      該法施行前已實際使用，其使用之始為善意，並願繳清歷
      年使用補償金之非公用財產類之不動產得予出租，惟僅係
      「得」予出租，即認符合該要件，是否予以出租，財政部
      國有財產局仍有行政裁量權，況出租與否，仍無礙於被告
      目前無權占有使用系爭土地之事實，則被告所為上開抗辯
      ，顯於法有違，不能採認。
    4.綜上，被告所為上開抗辯，均無理由。而系爭房屋原係被
      告之父莊肇濱於69年8月13日向楊林如鳳所購得，莊肇濱
      過世後即由被告基於繼承關係，繼續居住使用該房屋，並
      以該處作為住家使用，被告確為系爭房屋之事實上處分權
      人，被告既無任何法律上原因以系爭房屋占用系爭土地之
      如附圖所示A部分、面積為73.79平方公尺土地，則原告訴
      請被告拆除房屋並返還土地，為有理由，應予准許。至原
      告訴請被告返還土地予系爭土地其餘共有人部分，因系爭
      土地之其他共有人即甲○○○已於98年7月10日將其就系
      爭土地所有權有應部分30分之2出售予原告，並於98年7月
      20日完成所有權移轉登記，有臺北縣新店地政事務所98年
      10月6日北縣店地登字第0980014793號函附系爭土地之土
      地所有權及其他權利歷次異動登記資料附卷可憑（見本院
      卷第108至178頁），是認自98年7月20日起原告已取得系
      爭土地之全部所有權，系爭土地既無他共有人，則原告訴
      請被告一併返還土地予其餘共有人部分，為無理由，應予
      駁回。
  (二)如被告確無權占有系爭土地，原告得請求相當租金之不當得
    利金額若干？茲分敘如下：
    1.按無法律上之原因而受利益，致他人受損害者，應返還其
      利益，依其利益之性質不能返還者，應償還其價額，民法
      第179條、第181條但書分別定有明文，而無權占有他人土
      地，可能獲得相當於租金之利益為社會通常之觀念（最高
      法院61年台上字第1695號判例參照）。次按租金之請求權
      因5年間不行使而消滅，既為民法第126條所明定。又無法
      律上之原因而獲得相當於租金之利益，致他人受損害時，
      如該他人之返還利益請求權已逾租金短期消滅時效之期間
      ，對於相當於已罹消滅時效之租金之利益，不得依不當得
      利之法則，請求返還（最高法院49年台上字第1730號判例
      、65年度第5次民庭庭推總會決定參照）。復按無權占有
      他人土地興建房屋，因而獲有不當利益者，係該房屋之所
      有人或事實上處分權人，並非房屋之占有人，基地所有人
      亦係因該房屋之無權占有基地，而受有損害，尚與房屋占
      用人之占有房屋之間，並無直接因果關係存在，是基地所
      有人即無向房屋占用人請求給付相當於租金之不當得利之
      餘地（最高法院97年度台上字第323號判決參照）。
    2.系爭房屋係屬無權占有系爭土地之如附圖所示A部分、面
      積為73.79平方公尺土地，已如前述，而被告為系爭房屋
      之事實上處分權人，其獲得使用系爭土地利益，非有法律
      上之原因，係屬不當得利，因其所受利益之性質不能返還
      原形，自應返還價額，即相當於租金之數額，而依前開說
      明，原告得請求被告返還相當於租金之不當得利，其請求
      權時效期間為5年，原告訴請被告自95年2月10日起至返還
      上開土地之日止，返還相當於租金之不當得利，並未逾越
      5年之請求權時效期間。又城市地方房屋之租金，以不超
      過土地及其建築物申報總價年息百分之十為限，土地法第
      97條第1項定有明文，而該條規定於租用基地建築房屋準
      用之，土地法第105條亦定有明文。所謂土地之總價額，
      係指法定地價而言，土地所有權人依土地法所申報之地價
      為法定地價，土地法施行法第25條、土地法第148條分別
      定有明文，而舉辦規定地價或重新規定地價時，土地所有
      權人未於公告期間申報地價者，以公告地價百分之八十為
      其申報地價，平均地權條例第16條前段亦規定明確。另基
      地租金之數額，除以基地申報地價為基礎外，尚須斟酌基
      地之位置，工商業繁榮之程度，承租人利用基地之經濟價
      值及所受利益等項，並與鄰地租金相比較，以為決定（最
      高法院68年台上字第3071號判例參照）。經查，系爭土地
      屬於城市地方，有土地法等前開規定之適用。次查，系爭
      土地位於新店市○○路、碧潭路交岔路口，正臨碧潭風景
      區，附近有麗景四季飯店、涵碧莊旅館，交通便利，視野
      良好，系爭房屋為2層建物，屬磚造老舊建築等情，有本
      院勘驗筆錄（見本院卷第192、193頁）及系爭房屋照片（
      見本院卷第180頁）附卷可憑，本院審酌上情，認應以求
      以上揭土地申報地價8％計算不當得利，較為妥適；又本
      件原告於起訴時，僅就其應有部分15分之14據為主張相當
      於租金之不當得利，雖被告嗣後因購得甲○○○之應有部
      分30分之2，而取得系爭土地之全部所有權，惟原告迄本
      件辯論終結時均未為擴張訴之聲明，是本件仍應以原告起
      訴時所主張應有部分15分之14為計算不當得利之權利基準
      。再查，系爭房屋於95年當期申報地價為每平方公尺8,24
      0元，有土地登記第二類謄本在卷可憑（見本院卷第7頁）
      ，而系爭房屋係屬無權占有系爭土地之如附圖所示A部分
      之面積為73.79平方公尺土地，已如前述，經計算結果，
      原告請求被告自95年2月10日起至返還土地之日止，按月
      給付3,783元，為有理由，逾此數額之請求，則無理由，
      不能准許（計算公式詳見附表所示）。
五、綜上所述，原告依所有物返還請求權及不當得利等法律關係
    ，分別請求被告給付如主文第一項、第二項所示部分，為有
    理由，應予准許，逾此部分之請求，即屬無據，應予駁回。
六、再查，本件被告占用系爭土地多年，依其能力一時覓地搬遷
    應屬不易，核其性質非長時間不能履行，爰依民事訴訟法第
    396條第1項前段規定，酌定履行期間3個月。又按「各當事
    人一部勝訴、一部敗訴者，其訴訟費用，由法院酌量情形，
    命兩造以比例分擔或命一造負擔，或命兩造各自負擔其支出
    之訴訟費用」，民事訴訟法第79條定有明文；本件審酌原告
    主要係請求被告拆除系爭房屋、返還系爭土地及返還不當利
    ，原告請求經駁回部分與其之利害關係顯較輕微，爰命本件
    訴訟費用由被告全部負擔。
七、兩造均陳明願供擔保聲請宣告假執行及免為假執行，就原告
    勝訴部分，核無不合，爰分別酌定相當擔保金額准許之。至
    原告敗訴部分，其假執行之聲請，亦失所附麗，應併予駁回
八、本件事證已臻明確，被告雖向本院聲請調閱系爭土地標售過
    程卷宗，以明財政部國有財產局於標售系爭土地予有無違反
    國有財產法第42條第1項第2款、第54條第1項之規定，惟查
    ，財政部國有財產局就系爭土地是否因符合國有財產法第42
    條第1項第2款之規定而予出租一節，本有行政裁量權，則財
    政部國有財產局基於行政裁量而將系爭土地標售予原告，自
    無違法可言，從而被告所為上揭聲請，顯無調查之必要，應
    予駁回，兩造其餘攻擊防禦方法，經審酌後，或與本件無涉
    ，或與判決結果不生影響，毋庸一一論列，併此敘明。
九、據上論結，本件原告之訴為一部有理由、一部無理由，依民
    事訴訟法第79條、第390條第2項、第392條，判決如主文。
中    華    民    國    98    年    12    月    25    日
                  民事第二庭    法  官  李家慧
附表：
┌────────────────────────────────────┐
│原告就被告無權占用系爭土地自95年2月10日起每月得請求相當於租金之不當得利 │
├────────────────────────────────────┤
│(一)無權占用土地面積：73.79平方公尺、當期申報地價：每平方公尺8,240元      │
│  原告主張所有權之權利範圍：應有部分14/15。                             │
│  8,240元×73.79平方公尺×8％÷12月×14/15=3,783.2952元                 │
│                                          ≒3,783（小數點以下四捨五入） │
└────────────────────────────────────┘
以上正本係照原本作成。
如對本判決上訴，須於判決送達後20日內向本院提出上訴狀。
中    華    民    國    98    年    12    月    25    日
                                書記官  康翠真

司法院資訊處製作；財團法人民間司法改革基金會備份。
